【裁判字號】    98,易緝,67
【裁判日期】    981008
【裁判案由】    詐欺
【裁判全文】
臺灣桃園地方法院刑事判決              98年度易緝字第67號
公  訴  人  臺灣桃園地方法院檢察署檢察官
被      告  丙○○
上列被告因詐欺案件，經檢察官提起公訴（97年度偵字第14336
號、16521號），本院判決如下：
    主  文
丙○○幫助意圖為自己不法之所有，以詐術使人將本人之物交付
，處有期徒刑肆月，如易科罰金，以新臺幣壹仟元折算壹日。
    事  實
一、丙○○可預見提供銀行帳戶予姓名年籍不詳之人使用，可能
    幫助不詳之犯罪集團從事財產犯罪行為，作為取得財物或財
    產上利益之管道，竟基於縱使該人將其帳戶用以從事詐欺取
    財之財產犯罪行為，亦不違反其本意之幫助犯意，而於民國
    95年7 月31日開戶日起至97年1 月25日前之間某日，在臺灣
    地區某不詳處所，將其臺灣中小企業銀行大園分行（下稱中
    小企銀）帳號00000000000000號帳戶之存摺、金融卡與密碼
    ，交予某真實姓名年籍不詳之成年人，藉以幫助該成年人所
    屬詐欺集團從事財產犯罪之犯行。嗣該犯罪集團成員即意圖
    為自己不法之所有，而基於詐欺取財之犯意聯絡，先後為下
    列犯行：
  (一)犯罪集團成員於97年1 月25日下午4 時15分許，撥打電話予
    人在台北市內湖區之乙○○自稱係兆豐金控，佯以先前購物
    因刷卡付款錯誤，要退還其購物金額為由，要其攜帶金融卡
    至自動櫃員機操作云云，致乙○○不疑有他，信以為真，於
    同日下午4 時55分許，至臺北市○○路○ 段225 號內湖碧湖
    郵局台北149 支局自動櫃員機依指示操作，自其兆豐銀行帳
    號0000-0000-0000-0000 號帳戶內轉出新臺幣（下同）29,9
    88元至指定之前揭丙○○帳戶內。詐欺集團成員旋於乙○○
    匯款後，即以丙○○所交付之金融卡與告知之密碼，將款項
    提領殆盡。
  (二)犯罪集團成員再於97年1 月25日下午某時，撥打電話給人在
    屏東縣之吳淑瑛（甲○○之母，起訴書誤載為甲○○），佯
    稱甲○○先前電視網路付款方式，因誤設為分期付款，要吳
    淑瑛至自動櫃員機操作提款卡云云，致吳淑瑛不疑有他，信
    以為真，持甲○○所有恆春農會帳號0000000000000000號帳
    戶提款卡至墾丁郵局自動櫃員機操作匯款29,988元至上開丙○○帳戶內。詐欺集團成員旋以丙○○所交付之金融卡與告
    知之密碼提領一空。嗣乙○○、吳淑瑛發覺遭騙，乙○○、
    甲○○乃報警偵悉上情。
二、案經桃園縣政府警察局蘆竹分局報請臺灣桃園地方法院檢察
    署檢察官偵查起訴。
    理   由
一、本件認定事實所引用之本件卷內所有卷證資料（包含人證與
    文書證據、物證等證據）之證據能力，檢察官及被告於本院
    審理時均不爭執（見本院易緝卷第33頁反面至34頁），且並
    無證據證明係公務員違背法定程序所取得；又卷內之各項文
    書證據，亦無刑事訴訟法第159 條之4 第1 款、第2 款顯有
    不可信之情況，而不得作為證據之情形，或有刑事訴訟法第
    159 條之4 第3 款其他可信特別情況下所製作之文書，而得
    作為證據，均認有證據能力。
二、訊據被告丙○○對於其申辦取得上揭中小企銀帳戶之存摺、
    提款卡、密碼，嗣該帳戶資料遭詐騙集團利用，使被害人乙○○、吳淑瑛分別匯入款項，及款項旋遭提領一空等情，均
    坦認不虛（見97年度偵字第16521 號卷《下稱偵一卷》第45
    頁），其中開戶之事，有臺灣中小企業銀行大園分行97 年3
    月6 日97大園法字第092 號函、97年3 月12日97大園法字第
    104 號函、97年3 月17日97大園法字第119 號函等檢附丙○○開戶基本資料及交易明細表存卷可憑（見偵一卷第7 至10
    頁、97年度偵字第14336 號卷《下稱偵二卷》第11至18頁）
    ；而被害人乙○○、吳淑瑛受騙詳情，則據乙○○、吳淑瑛
    之子甲○○指訴歷歷（見偵一卷第23至27頁，偵二卷第4至5
    頁），並有自動櫃員機交易明細表、屏東縣恆春鎮農會存款
    對帳單、內政部警政署反詐騙案件紀錄表2 紙、臺北市政府
    警察局內湖分局康寧派出所受理各類案件紀錄表1 紙、受理
    詐騙帳戶通報警示簡便格式表1 紙、受理刑事案件報案三聯
    單1 紙、恆春分局墾丁派出所金融機構防制通報單1 紙等資
    料在案可佐（見偵一卷第28、33至34頁，偵二卷第6 至9 、
    1 0 頁），此部分事實，首堪認定。
三、被告雖矢口否認犯罪，辯稱：伊所有該銀行帳戶存摺、提款
    卡、密碼均置於機車置物箱內，伊去桃園市○○○路台西水
    果行，買完水果後發現機車置物箱被打開，存摺及提款卡被
    偷，而密碼係以簽字筆寫在放存摺的塑膠套上面一併遺失云
    云（見本院易緝卷第17頁背面至18背面、偵一卷第45、46頁
    ）。然查：
  (一)被告就其所辯失竊乙節，迄本件辯論終結，均無法提出與之
    相合之紀錄、甚或任何證人、證物可供調查；且金融帳戶事
    關個人財產權益保障，一般人均會妥善加以保管，避免遺失
    ，且存放時將存摺、提款卡、密碼分開放置，以避免遺失時
    遭人冒用，惟被告所辯情節，卻將存摺、提款卡輕率置於機
    車置物箱內，且將密碼註記在存摺封套上，所為舉措已非合
    理。尤以被告自承當時該帳戶餘額僅剩零頭等情（見本院卷
    第17頁反面），則被告既已無法以提款卡提領該等零頭金額
    ，又何須將存摺、提款卡一併置入機車置物箱內攜出，遑論
    將密碼書寫於存摺之封套上同置；再觀諸被告於本院自承：
    「（問：密碼幾號？）000000000 ，就是宜蘭的家的電話」
    、「（問：你家的電話號碼你會忘記嗎? ）不會。」、「（
    問：你宜蘭家的電話號碼用了多久? ）從小就開始使用，到
    現在沒有變過」，被告以家裡電話號碼作為提款卡密碼，未
    曾忘記，並能順利應答密碼而無遲疑，顯無另將密碼書寫於
    金融卡封套或於存摺的封套上之必要甚明。而被告既發覺存
    摺、金融卡連同密碼遭竊，已認識可能遭他人作犯罪之使用
    ，卻從未掛失、報警，亦非合理。稽上各情，被告所辯前詞
    ，並不可採。
  (二)衡之帳戶、提款卡若係申報失竊或遺失之物，則該帳戶即可
    能隨時被凍結，詐騙所得款項即無法領出，詐騙集團豈會輕
    易使用竊取或拾獲所得之帳戶為詐財轉帳之用？足認詐騙集
    團成員於向被害人乙○○、吳淑瑛詐騙時，顯有把握該帳戶
    不會遭被告掛失止付，此等確信，應係出於被告自願提供帳
    戶資料，雙方已達成協議而有共識。凡此事證，均足認被告
    所辯帳戶存摺、提款卡、密碼等遭竊云云，顯不可採，被告
    應係自行將其持有之上開帳戶存摺、提款卡及密碼交予他人
    使用，至為灼然。又被告交付上開帳戶供他人使用之具體時
    間，雖因被告否認犯罪而未能得知，然自詐騙集團利用之情
    形，仍可確認被告係在該帳戶95年7 月31日開戶後至97年1
    月25日前被害人乙○○、吳淑瑛遭詐騙而匯款間之某日，提
    供上開帳戶資料予他人使用，併此敘明。
  (三)按認定犯罪事實所憑之證據，並不以直接證據為限，即綜合
    各種間接證據，本於推理作用，為其認定犯罪事實之基礎，
    仍非法所不許，最高法院迭著有27年滬上字第64號、29年上
    字第3362號、32年上字第67號等判例可資參酌；次按任何人
    均可辦理金融帳戶存摺、金融卡使用，如無正當理由，實無
    借用他人存摺、金融卡使用之理，而金融存摺、金融卡及密
    碼亦事關個人財產權益之保障，其專有性甚高，除非本人或
    與本人親密關係者，難認有何理由可自由流通使用該存摺、
    金融卡及密碼，一般人均有妥為保管及防止他人任意使用之
    認識，縱特殊情況偶需交付他人使用，亦必深入瞭解用途及
    合理性，始予提供，且該等專有物品如落入不明人士手中，
    而未加以闡明正常用途，極易被利用為與財產有關之犯罪工
    具，而有犯罪意圖者，非有正當理由，竟徵求他人提供帳戶
    ，客觀上可預見其目的，係供為某筆資金之存入，後再行領
    出之用，且該筆資金之存入及提領過程係有意隱瞞其流程及
    行為人身分曝光之用意，一般人本於一般認知能力均易於瞭
    解，報章媒體復一再披露詐騙集團為規避查緝，故使用他人
    帳戶以遂行詐欺之不法犯罪態樣，被告為一智慮健全、有社
    會經驗之成年人，對此自難諉為不知，被告任意交付帳戶存
    摺等物予他人，該人既有使用帳戶存摺之需，竟不思自行申
    辦，反大費周章收集他人帳戶使用，顯與一般交易常情相悖
    ，則其用途實屬可疑，被告應可預見其將金融帳戶存摺、提
    款卡、密碼等物提供他人使用，將幫助他人實施財產犯罪，
    竟仍將其上開銀行帳戶存摺、金融卡及密碼交付該來路不明
    之人，是縱無證據證明被告明知該人之犯罪態樣係以該帳戶
    供詐欺取財之用，惟其顯具縱有人以其金融帳戶實施詐欺取
    財犯罪亦不違背其本意之幫助意思至明。
  (四)綜上所述，被告所辯各節，無非畏罪飾卸之詞，不足採信，
    本案事證明確，其犯行洵堪認定，應依法論科。
四、按對於犯罪與正犯有共同之認識，而以幫助之意思，對於正
    犯資以助力，而未參與實行犯罪之行為者，即屬刑法上之幫
    助犯。本件被告基於幫助之犯意，提供前述帳戶存摺、提款
    卡及密碼予他人使用，已如前述。嗣該取得帳戶存摺、提款
    卡之成年人或其轉受者與他人共同利用被告之幫助，使上開
    被害人因受施詐術而陷於錯誤，因而匯款至被告所提供之帳
    戶，雖無證據足以證明被告有參與詐欺取財罪構成要件之行
    為，但被告以幫助之犯意參與犯罪構成要件以外之行為，仍
    應認其係詐欺取財罪之幫助犯。
五、查本件向被告取得帳戶資料之不詳姓名成年人為犯罪集團成
    員，核該集團成員所為，均係犯刑法第339 條第1 項之詐欺
    取財罪。該成年犯罪集團成員間，有犯意聯絡及行為分擔，
    為共同正犯。被告基於幫助之意思，提供所有之上開帳戶存
    摺、提款卡及密碼，而對於正犯即收受者犯詐欺罪資以助力
    ，所為係基於幫助普通詐欺之犯意而參與構成要件以外之犯
    行，核其所為，係犯刑法第30條第1 項前段、第339 條第1
    項之幫助詐欺取財罪。而因幫助犯乃相對於正犯而言，學理
    上係從犯之一種，其成立從屬於正犯，罪責與可罰性之根源
    ，要在於幫助行為之本身，亦即因幫助之加工行為，從屬造
    成法益之侵害，故在決定刑事責任時，應求諸幫助行為本身
    ，而與正犯罪數之標準取決於侵害法益個數之情形不同，此
    有大理院統字第1675號解釋：「以一個行為幫助多數正犯時
    ，應論一罪」可供參照。以本案言，實行詐騙之正犯，固應
    成立2 個詐欺取財既遂罪，並予分論併罰，然被告以1 次提
    供上開銀行帳戶存摺、金融卡與密碼之幫助行為，供正犯分
    別詐取2 位被害人之財物所用，自應依刑法第55條想像競合
    犯之規定論以一罪。被告以幫助之意思，參與構成要件以外
    之行為，為幫助犯，依刑法第30條第2 項規定，依正犯之刑
    減輕之。爰審酌被告提供帳戶予他人使用之犯罪行為導致犯
    罪追查不易，形成查緝死角，本件被害人數有2 人，遭詐匯
    入被告帳戶內金額合計約59,976元，對被害人及社會治安之
    危害程度，前有違反麻醉藥品管理條例犯罪前案紀錄，有臺
    灣高等法院被告前案紀錄表1 紙在卷可稽，素行非佳，犯後
    否認犯行，未具悔意等一切情狀，量處如主文所示之刑，並
    依刑法第41條第1 項前段諭知如易科罰金之折算標準。被告
    提供犯罪集團成員使用之上開銀行帳戶存摺、金融卡等物，
    因未扣案，無從證明現存在，為免將來執行發生困難，不另
    為沒收之諭知，併此敘明。
據上論斷，應依刑事訴訟法第299 條第1 項前段，刑法第30條第
1 項前段、第2 項、第339 條第1 項、第55條、第41條第1 項前
段，刑法施行法第1 條之1 第1 項、第2 項前段，判決如主文。
本案經檢察官陳仁傑到庭執行職務。
中    華    民    國    98    年    10    月    8    日
                  刑事第九庭  審判長法  官  吳為平
                                    法  官  林玉蕙
                                    法  官  蘇琬能
以上正本證明與原本無異。
如不服本判決應於收受判決後10日內向本院提出上訴書狀，並應
敘述具體理由。其未敘述上訴理由者，應於上訴期間屆滿後20日
內向本院補提理由書( 均須按他造當事人之人數附繕本) 「切勿
逕送上級法院」。
                                    書記官  何伊羚
中    華    民    國    98    年    10    月    8     日
附錄本案論罪科刑法條：
中華民國刑法第339條第1項（普通詐欺罪）
意圖為自己或第三人不法之所有，以詐術使人將本人或第三人之
物交付者，處5 年以下有期徒刑、拘役或科或併科1 千元以下罰
金。


司法院資訊處製作；財團法人民間司法改革基金會備份。
